【裁判字號】    89,台上,3068
【裁判日期】    890531
【裁判案由】    貪污
【裁判全文】
最高法院刑事判決                              八十九年度台上字第三○六八號
    上  訴  人  甲○○
                丁○○
                丙○○
    右  一  人
    選任辯護人  陳文松律師
    上  訴  人  乙○○
    選任辯護人  宋志衡律師
右上訴人等因貪污案件，不服台灣高等法院中華民國八十八年二月十二日第二審更審
判決（八十六年度上更(一)字第一○四一號，起訴案號：台灣桃園地方法院檢察署八十
四年度偵字第二五○五、二七五九、四七三六號），提起上訴，本院判決如左：
    主  文
原判決撤銷，發回台灣高等法院。
    理  由
本件原判決認定上訴人甲○○、鍾國雄（第一審通緝中）分別為國營之中國石油股份
有限公司（以下簡稱中油公司）台灣營業總處桃園營業處（以下簡稱桃園營業處）八
德加油站之代理值班站長及站長，上訴人丙○○、丁○○分為桃園營業處大園加油站
、大竹加油站之代理值班站長，均為依據法令從事公務之人員，且均為從事業務之人
。陳文郎、李建和係台北縣林口鄉○○路一六四號二樓廣榮營造工程有限公司（以下
簡稱廣榮公司）負責人、工地監工；賴廣田、曾華鏘（業經同案判刑一年六月、一年
，均緩刑四年確定）係桃園市○○路一五一號宜誠營造股份有限公司（以下簡稱宜誠
公司）負責人、工地監工；上訴人乙○○則係向廣榮公司、宜誠公司承攬挖土工程之
工人，因而與該二公司工地監工李建和、曾華鏘熟識，嗣為求能繼續承攬該二公司之
工作，乃思取得不實加油紀錄之統一發票交予該二公司虛報經營成本，以逃漏稅捐。
適乙○○與甲○○交情甚篤，乃央請甲○○登打不實之統一發票以供公司報稅之用，
甲○○應允並請鍾國雄、丁○○、丙○○等人，利用渠等三人在加油站值班職務上所
主管顧客加油登打統一發票事務之機會，將顧客購油未索取之統一發票第三聯（存根
聯）據實登打，另第一、二聯（收執聯、扣抵聯）則未登打，甲○○、乙○○、鍾國
雄、丙○○、丁○○明知廣榮公司、宜誠公司未在加油站加油，竟共同基於圖利他人
、行使業務上登載不實文書（統一發票）及幫助他人逃漏稅捐之概括犯意，自民國八
十一年二月間起，至同年十二月間止，以上開手法，由鍾國雄、丁○○、丙○○分別
收集一、二十張、十二張、一百七十一張交與甲○○，再由甲○○將前開第一、二聯
空白統一發票（共計四百五十五張）利用職務之便，在買受人欄上，分別登打廣榮公
司統一編號00000000號，宜誠公司統一編號00000000號，及油品、
數量、金額等不實事項詳如原判決附表（以下簡稱附表）一所示，乙○○於取得上開
統一發票後分七、八次交與李建和與曾華鏘。李建和、曾華鏘明知上情，竟各基於行
使登載不實文書（統一發票）及幫助他人逃漏稅捐之概括犯意，將上開統一發票分別
轉交廣榮公司、宜誠公司，而廣榮公司負責人陳文郎、宜誠公司負責人賴廣田明知渠
等二公司並無前開虛列發票之交易紀錄，竟亦分別基於行使登載不實文書（統一發票
）及為納稅義務人逃漏稅捐之概括犯意，將前開虛列統一發票交由不知情之各該公司
會計人員，作為進項憑證，其中廣榮公司計扣抵營業成本新台幣（下同）三百六十一
萬九千五百三十二元（起訴書誤為三百八十萬零五百元），宜誠公司部分扣抵三百四
十九萬零二百八十五元（起訴書誤為五百三十五萬三千二百元），持向台北縣、桃園
縣稅捐稽徵處、財政部台灣省北區國稅局台北縣分局申報而逃漏如附表二所示之營業
稅，足生損害於中油公司業務之管理及稅捐機關之稅收。甲○○、丁○○、乙○○於
偵查中自白其犯行。丁○○復承上開概括之犯意，欲藉同一方式販售不實發票以圖利
。明知泉有企業有限公司、巨邦營造有限公司（以下分稱泉有公司、巨邦公司）並未
在加油站加油，竟向熟識之該二公司負責人江秀梅稱有剩餘油單統一發票可按面額百
分之五出售供該二公司報稅等語，獲江秀梅首肯，丁○○即自八十一年三月間起至八
十四年一月間止，將其取得之空白統一發票第一、二聯（共計五百八十九張），連續
利用業務上之機會，將各該聯買受人欄登打泉有公司統一編號00000000號，
或巨邦公司統一編統00000000號，及油品、數量、金額等不實事項，按月在
桃園縣大園鄉大竹國中附近交付江秀梅，再由江秀梅交由該二公司不知情之會計人員
，憑向稅捐機關報稅以逃漏稅捐。江秀梅又將上情告知金東霖企業有限公司負責人林
怡君，並獲首肯，江秀梅、丁○○共同基於圖利、行使業務上登載不實文書（統一發
票）及幫助他人逃漏稅捐之概括犯意聯絡，自八十三年一月間起至同年十二月間止，
由蕭某以同一手法，連續在其業務上制作不實之統一發票第一、二聯，共計四百五十
九張，詳如附表(三)（原判決誤植為附表(一)）所示，以幫助金東霖企業有限公司逃漏稅
捐。林怡君明知該公司並無前開附表虛列發票之交易紀錄，亦基於行使登載不實文書
（統一發票）及逃漏稅捐之概括犯意，連續將前開虛列統一發票委由不知情之公司會
計人員為進項憑證，扣抵營業成本共七百六十萬九千一百六十三元（起訴書誤為七百
三十八萬四千六百四十六元），詳如附表四所載，持向桃園縣稅捐稽徵處虛報營業稅
而逃漏營業稅三十八萬零四百三十元，足生損害於中油公司業務之管理及稅捐稽徵機
關之稅捐稽徵暨正確性。丁○○則向林怡君收取三十八萬零四百五十八元（起訴書誤
載為三十六多萬元）之不法利益等情，因而撤銷第一審關於上訴人等四人之科刑判決
，改判論處甲○○、丙○○、丁○○共同連續依據法令從事公務之人員，對於主管之
事務直接圖利。乙○○共同連續與依據法令從事公務之人員，對於主管之事務直接圖
利各罪刑，固非無見。
惟查(一)有罪判決事實之記載，不僅應記載犯罪之行為，舉凡犯罪之手段、方法、結果
及其他與適用法律有關之事項，均應詳加認定，明確記載，方足為適用法律之依據。
原判決認定甲○○、丁○○、丙○○等三人收集如附表一所示之發票，持交乙○○經
由李建和、曾華鏘轉交賴廣田、陳文郎以逃漏稅捐，但附表一之內容模糊不清，事實
不明，且就丁○○幫助泉有公司、巨邦公司逃漏之稅款未加調查認定，自不足為適用
法律之基礎。(二)審理事實之法律，對於卷內一切證據，除認為不必要者外，均應詳加
調查，然後基於調查所得之心證以為判斷之基礎，如有應行調查之證據，未經依法調
查，率予判決，即屬違法。查原判決認定上訴人等四人共同以偽造統一發票為進項憑
證，而逃漏如附表二所示之營業稅，惟依財政部台灣省北區國稅局北區國稅法裁第0
0000000號處分書載明宜誠公司以上開方法虛增成本及費用三、四九○、二八
五元，而有逃漏營利事業所得稅之情（詳第一審卷三六頁、二五八頁），原判決就上
訴人等幫助逃漏營利事業所得稅部分，未詳加調查，明白認定，調查職責尚有未盡。
(三)按刑法第十條第二項明定：「稱公務員者，謂依法令從事於公務之人員」，而所謂
公務係指國家基於統治權力關係而發動之公共事務，不論其為國家或地方自治團體之
事務，必與公權力之行使有所關連者始足當之，如其職務對外僅發生私經濟行為，而
與公權力之行使無涉，能否謂為公務而得以貪污治罪條例罪刑論處，即非無疑。原判
決未說明甲○○、丙○○、丁○○等三人之加油行為與公權力之行使有何關連性，遽
以修正前貪污治罪條例第六條第一項第四款之罪責相繩，自嫌理由不備。(四)甲○○於
第一審審理中辯稱其為八德加油站之代理值班站長，其所主管之事務為各類油品之管
理、販售，至於出售油料之附屬行為及開發收據，並非其所主管（詳第一審卷一三二
頁），而依中油公司台灣營業總處汽車加油站經營管理辦法第二章一加油站組織系統
載明營業處處長下設加油站管理課長－加油站管理師－站長－加油服務員，則上開登
打統一發票是否屬於代理站長主管之事務，原審未加調查，遽以依據法令從事公務之
人員，對於主管之事務直接圖利罪論擬，亦有未洽。上訴人等上訴意旨指摘原判決不
當，尚非全無理由，應認仍有撤銷發回更審之原因。至原判決不另諭知無罪部分，基
於審判不可分原則，應併予發回，合予指明。
據上論結，應依刑事訴訟法第三百九十七條、第四百零一條，判決如主文。
中      華      民      國    八十九    年      五      月    三十一    日
                              最高法院刑事第十一庭
                                  審判長法官  莊  登  照
                                        法官  洪  明  輝
                                        法官  蔡  清  遊
                                        法官  黃  一  鑫
                                        法官  林  秀  夫
      右正本證明與原本無異
                                              書  記  官
中      華      民      國    八十九    年      六      月      七      日


司法院資訊處製作；財團法人民間司法改革基金會備份。
